【裁判字號】    95,上,419
【裁判日期】    970401
【裁判案由】    侵權行為損害賠償等
【裁判全文】
臺灣高等法院民事判決                   95年度上字第419號
上  訴  人    丁○○
訴訟代理人    高奕驤律師
              周仕傑律師
              林小燕律師
被上訴  人    利珩實業有限公司
                          3
兼法定代理人  甲○○
共      同
訴訟代理人    徐南城律師
              卓忠三律師
複代理  人    陳宏雯律師
              陳玉民律師
上列當事人間侵權行為損害賠償等事件，上訴人對於中華民國95
年3月31日臺灣臺北地方法院94年度訴字第2283號第一審判決提
起上訴，並為訴之追加，本院於97年3月18日言詞辯論終結，判
決如下：
    主  文
原判決關於駁回上訴人後開第二項之訴部分，及該部分假執行之
聲請，暨訴訟費用之裁判（除確定部分外）均廢棄。
被上訴人利珩實業有限公司應給付上訴人新台幣伍佰萬元，及自
民國94年6月7日起至清償日止，按年息5％計算之利息。
其餘上訴駁回。
本判決第二項於上訴人以新台幣壹佰陸拾陸萬柒仟元供擔保後，
得假執行；但被上訴人利珩實業有限公司如於假執行程序實施前
，以新台幣伍佰萬元供擔保後，得免假執行。
第一、二審（除確定部分外）及追加之訴訴訟費用，由被上訴人
利珩實業有限公司負擔十分之九，餘由上訴人負擔。
    事實及理由
一、按第二審訴之變更或追加，非經他造同意不得為之，但請求
    之基礎事實同一、擴張或減縮應受判決事項之聲明者，不在
    此限，民事訴訟法第446條第1項、第255條第1項第2款、第3
    款分別定有明文。經查：
  (一)上訴人之上訴聲明原請求被上訴人應連帶給付新台幣（下同
    ）5,037,026元及加計法定遲延利息，嗣民國96年12月13日
    減縮上訴聲明，僅請求被上訴人應連帶給付500萬元及加計
    法定遲延利息（見本院卷(二)第140頁反面），核屬聲明之減
    縮，依前揭規定，應予准許。
  (二)上訴人提起本件損害賠償訴訟，原依民法第184條、第185條
    之共同侵權行為法律關係，嗣於本院審理時追加依契約之法
    律關係請求，二者競合，請求本院擇一判決（見本院卷(二)第
    140頁反面）。本院審酌二者均係基於被上訴人利珩實業有
    限公司（下稱利珩公司）電子部門盈餘是否應返還一節而生
    紛爭，基礎事實同一，為求訴訟經濟及紛爭能一次解決，雖
    被上訴人不同意追加，仍應准許，合先敘明。
二、上訴人起訴主張：伊與被上訴人甲○○原為夫妻，甲○○為
    利元鼎實業有限公司（下稱利元鼎公司）之負責人，因該公
    司於89年間營運狀況甚佳，為節省稅捐，甲○○即提議於89
    年9月5日成立利珩公司，由甲○○任名義上負責人，實際上
    由伊經營該公司電子部門業務（下稱系爭電子部門），同意
    系爭電子部門盈餘歸伊所有。嗣伊與甲○○婚姻生破綻，甲
    ○○代表利珩公司於91年2月間與伊結算系爭電子部門盈餘
    ，扣除其他雜支後，同意返還5,064,578元予伊，另約定伊
    須分擔利珩公司90年度營業稅25％。詎伊於91年6月26日因
    安裝第四台細故與甲○○發生爭執，衍生聲請保護令事件及
    離婚訴訟，甲○○及利珩公司即否認上開約定，除命令伊僱
    用之會計丙○○交出利珩公司帳冊、銀行存款等資料外，並
    將伊趕出利珩公司。甲○○及利珩公司既已同意返還前揭盈
    餘，自無再保有盈餘之權利，其拒絕返還，係共同侵害伊之
    財產權，爰依契約之法律關係、民法第184條、第185條及公
    司法第23條之共同侵權行為請求權，請求擇一判決，求為命
    (一)被上訴人應連帶給付伊5,037,026元及自起訴狀繕本送達
    翌日起至清償日止，按年息5％計算之利息。(二)願供擔保請
    准宣告假執行之判決。
三、被上訴人則以：利珩公司股東為甲○○及訴外人乙○○、何
    天佑、陳美秀、洪秀和，上訴人未出資，並非電子部門實際
    負責人，僅屬利珩公司員工。系爭電子部門盈餘屬於利珩公
    司所有，甲○○及利珩公司從未同意返還予上訴人。另甲○
    ○所書立之字條及明細分類帳上之計算式，係兩造商議離婚
    之條件，但事後未協議離婚，既經法院裁判離婚，該字條及
    計算式即無拘束甲○○、利珩公司之效力等語置辯，求為命
    駁回上訴人之訴，如受不利判決，願供擔保請准免為假執行
    之判決。
四、原審為上訴人全部敗訴之判決，即駁回上訴人之訴及假執行
    之聲請。上訴人不服，全部提起上訴，嗣96年12月13日減縮
    上訴聲明：(一)原判決關於駁回後開第2項之訴部分廢棄。(二)
    上開廢棄部分，被上訴人應連帶給付上訴人500萬元及自起
    訴狀繕本送達翌日起至清償日止，按年息5％計算之利息。
    (三)願供擔保請准宣告假執行。
    被上訴人之答辯聲明：上訴駁回。
五、兩造之爭執事項如下（見本院卷(二)第140頁反面、第141頁）
    ：
  (一)被上訴人是否與上訴人約定要將系爭電子部門盈餘返還予上
    訴人？
  (二)被上訴人是否構成共同侵權行為？
六、本院得心證之理由：
  (一)兩造就上訴人、甲○○原為夫妻關係，嗣93年3月22日經法
    院裁判離婚。另利珩公司於89年9月5日設立登記，其登記負
    責人為甲○○，股東為訴外人乙○○、何天佑、陳美秀、洪
    秀和等情，並不爭執，復有利珩公司經濟部公司執照、股東
    名簿、台灣板橋地方法院92年度婚字第109號民事判決、確
    定證明書為證，自堪信為真實（見原審卷第9頁、第10頁、
    第34頁至第53頁、第138頁至第178頁）。
  (二)按「當事人互相表示意思一致者，無論其為明示或默示，契
    約為成立」，民法第153條第1項定有明文。上訴人主張利珩
    公司之電子部門業務實際上由伊經營，嗣伊與甲○○欲結束
    婚姻關係，甲○○代表利珩公司於91年2月間與伊結算系爭
    電子部門之盈餘，扣除其他雜支後，利珩公司同意返還5,06
    4,578元予伊，另約定伊須分擔利珩公司90年度營業稅25％
    ，伊與利珩公司成立契約關係，利珩公司應返還上開盈餘其
    中之500萬元等情，為被上訴人所否認，並以前詞置辯。經
    查：
    1.上訴人之上開主張，業據其提出甲○○代表利珩公司於91
      年2月間所書寫之計算式為證（見原審卷第85頁、本院卷
      (一)第39頁反面），甲○○亦承認為其書寫無訛（見本院卷
      (一)第99頁第7行），該計算式內記載書寫銷貨數額「118,
      449,797元」，扣除進貨數額「106,385,244元」與費用數
      額「8,242,115元」，再加上89年度留存之淨利「1,242,
      140元」後，結餘5,064,578元，甲○○於此數額下方記載
      「需還金額」，復又註記「此金額尚未包含90年度之25％
      營業稅」「＋－5萬多」字句等情，核與上訴人所提系爭
      電子部門自90年1月1日起至91年2月21日止，進貨及銷貨
      之明細分類帳上，所載進貨累計數字「106,385,244元」
      、銷貨累計數字「118,449,797元」相符，有進貨及銷貨
      明細分類帳可參（見原審卷第82頁至第85 頁、本院卷(一)
      第40頁，另明細分類帳之上方有「亞資科技股有限公司」
      名稱，係因電腦程式中公司名稱未更正所致，此業據證人
      丙○○、乙○○證述在卷，見原審卷第201 頁反面、第
      240頁、第284頁、本院卷(一)第25頁，併予敘明）。又所扣
      8,242,115元係扣「股東」6,447,814元、90年費用1,752,
      604元、91年費用41,697元，而利珩公司就上訴人應負擔
      之各項生活開銷，凡繳付信用卡、交際應酬費、支付保險
      費等等，均逐筆列帳記明，該明細分類帳上「科目名稱」
      使用「股東往來-丁○○」文字，自90年1月1日起至91年2
      月21日止計「6,447,814元」，有上訴人提出之明細分類
      帳為證（見原審卷第248頁、第249頁、本院卷(一)第41頁）
      ，故該計算式所扣「股東」6,447,814元，應係指扣除上
      訴人應負擔之各項生活費用開銷。系爭電子部門每月支出
      費用均列有明細表，其90年度為1,752,604元，91年度為
      41,697元，該計算式上所列扣款金額亦與明細表吻合（見
      原審卷第86頁、第250頁、本院卷(一)第42頁）。再則，列
      載89年度淨利1,242,140元亦與卷附89年度分類明細表內
      所統計之淨利「1,242,140元」相同（見原審卷第251頁）
      ，故該計算式上所列之各項數據，並非憑空捏造，均有所
      本，是上訴人執此而主張甲○○代表利珩公司曾於91年2
      月間同意返還系爭電子部門盈餘予上訴人，雙方意思表示
      合致，契約已成立一節，堪予採信。
    2.參諸甲○○在90年5月間，即法院裁判離婚前，希望與上
      訴人協議離婚而磋商離婚條件時，其親筆書立予上訴人之
      字條，其中第1點記載「約時間至戶政事務所辦理離婚登
      記」，第3點即記載「公司電子部門，該是你的錢，會算
      清楚給你，也請你找時間與何天佑及Mandy清算清楚」（
      見原審卷第11頁、本院卷(一)第46頁），顯見當時上訴人曾
      要求結算系爭電子部門盈餘，且甲○○亦同意將盈餘結算
      予上訴人，否則甲○○不會書寫「公司電子部門，該是你
      的錢，會算清楚給你」等語句。雖被上訴人辯稱該紙字條
      是甲○○為求協議離婚，迫於無奈書寫，目的指結算予上
      訴人之資遺費云云（見本院卷(一)第66頁），然觀之該紙字
      條第4點為「近日內將會搬離。請允許我帶走自己及小孩
      的衣物以及床舖等用品」、第5點為「感謝這九年多來的
      照顧，也祝福你順心！」，語氣甚為平和，由此文字敘述
      實難認有「迫於無奈」之意，況被上訴人辯稱上訴人係90
      年5月7日進入利珩公司服務云云（見原審卷第97頁），苟
      所述為真，該紙字條亦係90年5月間書寫，則上訴人甫至
      利珩公司服務不過短短數日，又有何資遣費可領取？故被
      上訴人前揭辯解，不符情理，難予採信。又甲○○於90年
      9月間書寫予上訴人之文書，亦敘明「從今之後，你所有
      的CASE或訂單，不用再從”利珩”接單、出單，我已徹底
      領悟，我不要再讓你利用了」（見原審卷第89頁、本院卷
      (一)第38頁），若上訴人僅是利珩公司單純僱用之員工，按
      月支領薪資，甲○○於夫妻感情破裂時，又何須認為有被
      「利用」之嫌？是足認上訴人確實透過利珩公司電子部門
      對外接單、出單以經營個人事業，並非利珩公司單純僱用
      之員工。
    3.另證人孫美玲【即捷超科技股份有限公司（下稱捷超公司
      ）員工】亦於原審證稱：其公司於88年間即向上訴人購買
      通訊網路IC，當時上訴人在摩托羅拉任職，後跳槽至文曄
      公司，在文曄公司時所賣IC，是開耀璉公司的發票，開了
      一、二次發票後，上訴人又說另開一家公司，就交付利珩
      公司發票予捷超公司，其公司與利珩公司之業務往來均透
      過上訴人，談價格均找上訴人，送貨、點貨、下訂單等履
      約行為都是利珩公司下面的人在做，並未看過利珩公司其
      他員工及甲○○，其認為上訴人是利珩公司老闆。又因利
      珩公司是小公司，公司業務都由上訴人決定，因此認為上
      訴人是公司老闆，但其並不知利珩公司之股東結構，也未
      注意利珩公司發票上負責人等語（見原審卷第198頁反面
      、第199頁）等語，顯見證人孫美玲所屬之捷超公司係因
      認識上訴人，而願意與之為交易行為，並不在意上訴人耀
      璉公司或利珩公司出具之發票作為憑證。故上訴人主張其
      係透過利珩公司系爭電子部門接單經營電子零件買賣一節
      ，洵屬可採。
    4.又證人丙○○（即前系爭電子部門會計）證稱：其受僱於
      利珩公司，從91年1月底到91年6月為止，主要作進出貨會
      計工作，公司當時只有其與丁○○二人。公司做的進出貨
      是電子零件，其只有接觸到電子業這一塊，乙○○是甲○
      ○的妹妹，其任職時係乙○○交付相關文件，其離職時亦
      將相關文件移交予乙○○，其處理業務當時只與兩家公司
      往來，是捷超公司、台康公司，即向台康公司進貨然後出
      貨給捷超公司，其薪資是利珩公司給付，但實質上就是丁
      ○○給的，其薪資是去銀行從利珩公司帳戶領出，時間到
      了，傳票開出，就可領薪，傳票也是由其開出，傳票要丁
      ○○、甲○○簽章，當時二人是夫妻，其傳票開出都會讓
      甲○○、丁○○先過目。其認知利珩公司就是做電子業買
      賣。（任職期間利珩公司除電子部門外，尚有其他部門營
      業會計帳？）沒有。以其認知丁○○就是老闆等語（見本
      院卷(二)第128頁正、反面、第129頁反面）。由證人丙○○
      所述，其任職期間，利珩公司電子部門僅證人、上訴人二
      人處理業務，且電子零件買賣係向訴外人台康公司進貨後
      ，銷貨予捷超公司，即除台康公司、捷超公司外，別無其
      他電子零件買賣之客戶。再對照捷超公司員工孫美玲先前
      所述，捷超公司是基於與上訴人之關係而與之交易等語，
      故利珩公司電子部門之業務均係由上訴人拓展及經營，且
      上訴人為與甲○○所經營利元鼎公司之會計能有區隔，更
      另僱請丙○○專門處理電子部門之會計，應可認定。
    5.另上訴人主張前揭「股東往來-丁○○」明細分類帳，於
      90年4月30日原列記「台康押匯利息支出」60,123元、「
      台康押匯」9,889,425元，即表示應由其負擔費用，嗣其
      要求甲○○改列為利珩公司之營運費用，甲○○應允並交
      付先後修正之6份明細分類帳供其核對等情，經本院檢視
      上訴人提出之6份明細分類帳（見原審卷第301頁、本院卷
      (一)第116頁至第121頁），確實有此一列記，嗣修正刪除，
      且最後1份之明細分類帳末頁加註「總費用6,447,814元」
      ，與前揭計算式之記載符合；又該明細分類帳於91年1月
      10日列有「詮鼎LT-20375，貸方金額122,850.00元」（見
      原審卷第249頁、本院卷(一)第121頁反面），係上訴人向訴
      外人詮鼎科技股份有限公司購貨，自個人合作金庫海山分
      行第0000000000000號帳戶內提領13萬元，以支付該筆貨
      款122,850元，該批貨物賣出後之款項，即入帳於利珩公
      司系爭電子部門等情，亦有其提出之合作金庫海山分行活
      期儲蓄存款存摺、匯款申請書代收入傳票、現金支出傳票
      可參（見本院卷(一)第316頁、第317頁）；再參諸90年2月
      間利元鼎公司與利珩公司之辦公室添購設備及整修環境，
      需支出費用306,229元，甲○○即要求系爭電子部門須負
      擔一半費用153,115元等情，有利珩公司會計陳美秀親筆
      書寫之支出明細表為證（見本院卷(一)第45頁），由上述事
      證，均足證明上訴人並非單純受僱於利珩公司之員工，如
      僅係每月支薪之員工，對台康公司之押匯利息及金額，即
      不會一開始列入該明細分類帳內，亦不會由上訴人個人帳
      戶存款匯款購買貨物，甲○○亦無可能會要求系爭電子部
      門分擔一半辦公室添購設備及整修費用。
    6.被上訴人抗辯上訴人僅係利珩公司員工，非利珩公司股東
      ，亦非系爭電子部門實際負責人，無權取得系爭電子部門
      盈餘云云，無非以利珩公司對上訴人支用之費用，在公司
      內部記帳之轉帳傳票上，其會計科目載「員工借支」及上
      訴人以92年5月9日汐止郵局第332號存證信函要求甲○○
      給付91 年6月份薪資等文件為證（見原審卷第257頁至第
      283頁、第61頁、第62頁、本院卷(一)第229頁、第230頁）
      ，然縱使利珩公司將上訴人列為員工，支付薪資及開立所
      得稅扣繳憑單屬實，惟此與上訴人透過系爭電子部門對外
      接單及出單以經營個人事業之行為，並非互相排斥，不能
      併存。一般中小企業、公司行號，負責人兼具員工身份，
      或妻為名義負責人，夫掛名經理，卻為實際負責人等等，
      比比皆是。甚至甲○○為利珩公司之負責人，但有關甲○
      ○之個人支出，在利珩公司內部記帳之支出證明單上，亦
      記載「員工借支」，即甲○○亦兼具員工身份，此除據證
      人即會計陳美秀證述明確外，復有90年3月21日支出證明
      單可證（見本院卷(一)第209頁、第249頁）。故被上訴人辯
      稱上訴人僅為員工，無權取得電子部門盈餘云云，委不足
      採。
    7.被上訴人另辯利珩公司係甲○○、乙○○、何天佑、洪秀
      和及員工陳美秀出資成立，公司成立後，甲○○偕同乙○
      ○為連帶保證人，向第一商業銀行借款1,000萬元供利珩
      公司營運之用等情，並提出公司設立登記資本額查核報告
      書、借據為證（見原審卷第107頁、第108頁、第128頁）
      ，固然可認甲○○籌設利珩公司及借貸資金供利珩公司運
      用一節為真，惟尚不能以此即否認利珩公司成立後之電子
      部門業務均由上訴人負責之事實。故此項辯解，亦非可取
      。
    8.綜上，上訴人主張其透過利珩公司之電子部門接單、出單
      以經營個人事業，甲○○代表利珩公司於91年2月間同意
      返還系爭電子部門盈餘等情，堪信為真。
  (三)依前揭計算式所載，甲○○代表利珩公司與上訴人結算後之
    系爭電子部門盈餘為5,064,578元，而利珩公司90年度之營
    利事業所得稅為65,662元，此為兩造所不爭執（見本院卷(二)
    第261頁反面、第263頁），應由上訴人負擔25％即16,416元
    （65,662元×25％＝16415.5元，元以下四捨五入），另上
    訴人同意負擔員工陳美秀一個月退職金32,860元（見本院卷
    (二)第127頁反面），扣除此二筆金額後，為5,015,302元。（
    5,064,578元－16,416元－32,860元＝5,015,302元）故上訴
    人請求利珩公司給付其中之500萬元，及自94年6月7日（兩
    造同意以此起算遲延利息，見本院卷(二)第140頁反面）起至
    清償日止，按年息5％計算之利息，為有理由，應予准許。
    至於被上訴人另辯如需返還盈餘時，應扣除上訴人必須負擔
    之借牌營業權利金3,969,044元（以營業額3％計算）、利珩
    公司租金二分之一即727,500元（227,500元＋500,000元）
    、員工費用二分之一即1,484,865元云云（見本院卷(一)第320
    頁），然被上訴人並未能舉證證明上訴人與利珩公司間，有
    需支付借牌權利金、負擔辦公室租金及人事費用之約定，是
    其空言辯稱應扣除前揭金額云云，即非可取。
  (四)上訴人另主張依契約、共同侵權行為、公司法第23條之法律
    關係，請求甲○○應與利珩公司連帶給付前揭本息云云，然
    查，利珩公司電子部門盈餘與甲○○個人財產無涉，且甲○
    ○與上訴人婚後已約定夫妻分別財產制，有原審85年5月3日
    八五北院仁登字第13256號公告可參（見原審卷第137頁、本
    院卷(一)第133頁），甲○○自無需以個人財產負返還前揭本
    息之義務，故無法證明甲○○有與上訴人就返還系爭電子部
    門盈餘成立契約關係。又上訴人未能自利珩公司取得前揭盈
    餘，係就契約成立與否，與利珩公司產生爭執，應係債務不
    履行之問題，尚難認甲○○有故意侵害上訴人財產權之侵權
    行為。故上訴人認甲○○應依契約、公司法第23條、民法第
    184條、第185條之規定，負連帶給付責任云云，均屬無據，
    不應准許。
  (五)本件上訴人係依契約、民法第184條、第185條及公司法第23
    條之共同侵權行為請求權，擇一請求（見本院卷(二)第140頁
    反面），因本院認其對利珩公司之契約請求權成立，並為裁
    判，故對侵權行為請求權，即無庸另為論述。
七、從而，上訴人依契約之法律關係，請求利珩公司應給付500
    萬元及自94年6月7日起至清償日止，按年息5％計算之利息
    ，為有理由，應予准許，其逾此部分之請求，於法無據，不
    應准許。原審就上開應准許之部分，為上訴人敗訴之判決，
    並駁回其假執行之聲請，尚有未合，上訴意旨指摘原判決此
    部分不當，求為廢棄，為有理由，爰由本院改判如主文第2
    項所示，並分別諭知上訴人及利珩公司供擔保得假執行及免
    假執行。至上訴人請求甲○○應連帶給付部分，即非有據，
    原審就此部分為上訴人敗訴之判決並駁回假執行之聲請，並
    無不合，上訴意旨指摘原判決此部分不當，求為廢棄改判，
    為無理由，應駁回其上訴。
八、本件事證已臻明確，兩造其餘之攻擊防禦方法及所援用之證
    據，經本院斟酌後，均認對判決之結果不生影響，自無庸逐
    一論述，併予敘明。
九、據上論結，本件上訴為一部有理由，一部無理由，依民事訴
    訟法第450條、第449條第1項、第79條、第390條第2項、第
    392條，判決如主文。
中    華    民    國    97    年    4     月    1     日
                    民事第十六庭
                        審判長法  官  沈方維
                              法  官  湯美玉
                              法  官  呂淑玲
正本係照原本作成。
丁○○及利珩實業有限公司如不服本判決，應於收受送達後20日
內向本院提出上訴書狀，其未表明上訴理由者，應於提出上訴後
20 日內向本院補提理由書狀（均須按他造當事人之人數附繕本
）上訴時應提出委任律師或具有律師資格之人之委任狀；委任有
律師資格者，另應附具律師資格證書及釋明委任人與受任人有民
事訴訟法第466條之1第1項但書或第2項（詳附註）所定關係之釋
明文書影本。
中    華    民    國    97    年    4     月    1     日
                              書記官  明祖全
附註：
民事訴訟法第466條之1（第1項、第2項）：
對於第二審判決上訴，上訴人應委任律師為訴訟代理人。但上訴
人或其他法定代理人具有律師資格者，不在此限。
上訴人之配偶、三親等內之血親、二親等內之姻親，或上訴人為
法人、中央或地方機關時，其所屬專任人員具有律師資格並經法
院認為適當者，亦得為第三審訴訟代理人。


司法院資訊處製作；財團法人民間司法改革基金會備份。
